ACORDAO-COMPLETO-2581284

ACÓRDÃO 2272/2023 ATA 7/2023 - SEGUNDA CÂMARA

VISTOS, relatados e discutidos estes autos que tratam de pedido de reexame interposto pelo Superior Tribunal Militar em face do Acórdão 7245/2022-TCU-Segunda Câmara, por meio do qual esta Corte de Contas considerou ilegal o ato de aposentadoria emitido em favor da Sra. Mary Lucia Sassim Rodrigues Gomes;
ACORDAM os ministros do Tribunal de Contas da União, reunidos em Sessão da 2ª Câmara, ante as razões expostas pelo relator e com fundamento nos arts. 33 e 48 da Lei 8.443/1992, em:
9.1. conhecer do presente pedido de reexame, para, no mérito, negar-lhe provimento;
9.2. nos termos do art. 7º, § 8º da Resolução 353/2023, esclarecer ao Superior Tribunal Militar que, enquanto a parcela compensatória (VPNI Redutível) não for integralmente absorvida nos proventos da Sra. Mary Lucia Sassim Rodrigues Gomes, não se faz necessário cadastrar novo ato no sistema e-pessoal.
9.3. encaminhar cópia desta deliberação ao Superior Tribunal Militar.

Pedido de reexame interposto em face de decisão que considerou ilegal ato de concessão de aposentadoria emitido pelo órgão recorrente.

Segunda Câmara

Superior Tribunal Militar.

3. Interessada: Mary Lucia Sassim Rodrigues Gomes (XXX.320.212-XX).
3.2. Recorrente: Superior Tribunal Militar.

13.1. Ministros presentes: Augusto Nardes (na Presidência), Aroldo Cedraz, Vital do Rêgo (Relator) e Antonio Anastasia.
13.2. Ministro-Substituto presente: Marcos Bemquerer Costa.

VITAL DO RÊGO

Ministro Aroldo Cedraz.

Adoto como parte do relatório, com os devidos ajustes de forma, a instrução elaborada no âmbito da Unidade de Auditoria Especializada em Recursos - AudRecursos (peça 23) , com a qual se manifestou de acordo o corpo gerencial daquela unidade técnica especializada (peça 24) , a seguir transcrita:
INTRODUÇÃO
Trata-se de pedido de reexame (peça 11) interposto por Superior Tribunal Militar contra o Acórdão 7245/2022-TCU-Segunda Câmara (peça 8, Rel. Min. Aroldo Cedraz) . 
A deliberação recorrida apresenta o seguinte teor: 
ACORDAM os Ministros do Tribunal de Contas da União, com fundamento nos arts. 1º, inciso V, e 39, inciso II, da Lei 8.443/1992, c/c os arts. 17, inciso III, 143, inciso II, 259, inciso II, 260 e 262 do Regimento Interno/TCU, em considerar ilegal a presente concessão de aposentadoria e negar o respectivo registro, e de fazer as seguintes determinações, de acordo com os pareceres emitidos nos autos:
 (...) 
1.7. Determinações/Recomendações/Orientações:
1.7.1. determinar ao órgão de origem que dê ciência do inteiro teor da deliberação ao interessado, no prazo de 15 (quinze) dias, e envie a este Tribunal, no prazo de 30 (trinta) dias, documentos comprobatórios dessa ciência.
HISTÓRICO
Em exame, para fins de registro, ato de aposentadoria Mary Lucia Sassim Rodrigues Gomes, emitido pelo Superior Tribunal Militar em substituição ao ato de aposentadoria número 42135/2020, julgado ilegal pela Corte de Contas (Acórdão 671/2022-TCU-Segunda Câmara) .
O ato número 22306/2022 foi considerado ilegal, com negativa de registro, pela inclusão, nos proventos, de quintos de funções comissionadas exercidas após o advento da Lei 9.624/1998, que extinguiu a vantagem.
De acordo com a decisão recorrida, a parcela irregularmente incluída nos proventos estava amparada em decisão administrativa, sendo que o órgão de origem já havia promovido a transformação dos quintos incorporados posteriormente a 8/4/1998 em parcela compensatória a ser absorvida por reajustes futuros, em consonância com a modulação de efeitos estabelecida pelo STF no RE 638.115. 
ADMISSIBILIDADE
Reitera-se a proposta de conhecimento do recurso, nos termos do exame de admissibilidade de peça 17 e do despacho de peça 20.
EXAME DE MÉRITO
Delimitação
O presente exame contempla as seguintes questões:
legalidade da incorporação de quintos pelo exercício de função comissionada ou de cargo em comissão após a entrada em vigor da Lei 9.624, de 8/4/1998;
modulação dos efeitos da decisão adotada pelo STF no RE 638.115, que fixou condições para preservação dos pagamentos.
Incorporação de quintos após a vigência da Lei 9.624/1998
O recorrente defende que o novo ato de aposentadoria de Mary Lucia Sassim Rodrigues Gomes é legal, pois os quintos foram incorporados com base em decisão administrativa, que reconheceu o direito à vantagem. Argumenta, em síntese, que:
No caso em exame, a concessão e atualização de quintos até 4/9/2001 deu-se em conformidade com a Decisão do Plenário na Questão Administrativa 2005.01.000306-9/DF, na 11ª Sessão Administrativa do dia 11/5/2005, nos termos da MP 2225-45/2001. Assim, a Justiça Militar da União promoveu destaque das parcelas de quintos e sua transformação em parcela compensatória a ser absorvida por quaisquer reajustes futuros, de forma a suprir as irregularidades apontadas pela Corte de Contas.
Desse modo, foi emitido novo Título de Remuneração na Inatividade, instituindo-se VPNI a ser integralmente absorvida. Não ficou claro para o órgão de origem a nova negativa de registro do ato de aposentação da servidora, uma vez que fundada em irregularidades apontadas no acórdão anteriormente prolatado pelo TCU e que já teriam sido supridas, não se vislumbrando a existência de qualquer irregularidade remanescente no ato de aposentadoria autuado no presente processo.
Análise:
Não há amparo legal para a incorporação de quintos pelo exercício de função comissionada ou cargo em comissão após 8/4/1998, quando entrou em vigor a Lei 9.624/1998, que extinguiu a vantagem.
A questão foi decidida pelo Supremo Tribunal Federal, em regime de repercussão geral (RE 638.115, tema 395) . O entendimento fixado foi o de que "ofende o princípio da legalidade a decisão que concede a incorporação de quintos pelo exercício de função comissionada no período de 8/4/1998 até 4/9/2001, ante a carência de fundamento legal".
A carência de fundamento legal para a concessão da vantagem é motivo suficiente para sustentar a ilegalidade do ato e a consequente negativa de seu registro (plano da validade) , ainda que, excepcionalmente, sejam preservados os efeitos financeiros (plano da eficácia) , se atendidas as condições fixadas pelo STF ao modular os efeitos do julgamento do RE 638.115.
Preservação dos efeitos financeiros do ato (modulação da decisão do RE 638.115) 
O recorrente defende que é legítima a continuidade dos pagamentos dos quintos incorporados, por estarem amparados em decisão judicial transitada em julgado.
Análise:
A cessação imediata ou a manutenção dos pagamentos decorrentes do ato dependerá do atendimento às condições fixadas pelo STF ao modular os efeitos da decisão adotada no RE 638.115, relativamente às funções exercidas de 8/4/1998 a 4/9/2001. 
Na modulação de efeitos, o STF considerou situações distintas. Assim, é "indevida a cessação imediata do pagamento dos quintos quando fundado em decisão judicial transitada em julgado". Todavia, quanto às vantagens percebidas em razão de decisões administrativas ou de decisões judiciais sem trânsito em julgado, os pagamentos devem ser mantidos apenas "até sua absorção integral por quaisquer reajustes futuros concedidos aos servidores".
No caso concreto, o acórdão recorrido consignou que a parcela de quintos em questão estava amparada em decisão administrativa e, em respeito à decisão prolatada pelo STF no RE 638.115, deixou de determinar a imediata cessação dos pagamentos da vantagem.
CONCLUSÃO
Do exame, é possível concluir que:
não há amparo legal para a incorporação de quintos pelo exercício de função comissionada ou cargo em comissão após 8/4/1998, como decidido pelo STF no julgamento do RE 638.115;
a ausência de amparo legal justifica a irregularidade do ato (plano da validade) , mesmo nos casos em que o pagamento seja mantido (plano da eficácia) , em caráter excepcional, por força da modulação dos efeitos da decisão adotada no RE 638.115;
os efeitos financeiros das incorporações de quintos pelo exercício de funções ou cargos comissionados entre 8/4/1998 e 4/9/2001 podem ser preservados se atendidas as condições fixadas pelo STF ao modular os efeitos da decisão adotada no RE 638.115;
no caso concreto, o acórdão já considerou o enquadramento da situação fática nas hipóteses fixadas pelo STF e conferiu o tratamento devido, não havendo, no recurso, elementos que justifiquem solução diversa.
PROPOSTA DE ENCAMINHAMENTO
Ante o exposto, submetem-se os autos à consideração superior, propondo-se, com fundamento no art. 48 da Lei 8.443/1992:
conhecer do recurso e, no mérito, negar-lhe provimento;
informar ao recorrente e demais interessados do acórdão a ser proferido, destacando que o relatório e o voto que o fundamentam podem ser acessados por meio do endereço eletrônico www.tcu.gov.br/acordaos.
2.	O Ministério Público junto ao TCU manifestou-se de acordo com a proposição da unidade técnica (peça 25) .
É o relatório.

não há.

Procurador Júlio Marcelo de Oliveira.

PEDIDO DE REEXAME. INCORPORAÇÃO DE QUINTOS APÓS A VIGÊNCIA DA LEI 9.624/1998. CARÊNCIA DE AMPARO LEGAL. ILEGALIDADE DO ATO. PRESERVAÇÃO DOS EFEITOS FINANCEIROS SUJEITA A CONDIÇÕES FIXADAS PELO STF NO JULGAMENTO DO RE 638.115. AVALIAÇÃO DAS CONDIÇÕES, NO CASO CONCRETO, JÁ REALIZADA PELO ÓRGÃO DE ORIGEM. CONHECIMENTO DO RECURSO. RAZÕES RECURSAIS INSUFICIENTES PARA ALTERAR O MÉRITO DO ACÓRDÃO. NEGATIVA DE PROVIMENTO.

APOSENTADORIA (APOS)

Unidade de Auditoria Especializada em Recursos (AudRecursos).

Aprecia-se, nesta oportunidade, pedido de reexame interposto pelo Superior Tribunal Militar (STM) em face do Acórdão 7245/2022-TCU-Segunda Câmara, por meio do qual esta Corte de Contas considerou ilegal o ato de aposentadoria emitido em favor da Sra. Mary Lucia Sassim Rodrigues Gomes, em razão da incorporação de quintos, referente a funções comissionadas exercidas em períodos posteriores à vigência da Lei 9.624/1998, em dissonância com a atual jurisprudência do Supremo Tribunal Federal - STF e deste TCU.
No pedido de reexame interposto (peça 11) , o STM sustenta que: (i) o ato constante dos presentes autos foi cadastrado em substituição ao ato e-Pessoal de número 42135/2020, julgado ilegal pela Corte de Contas (Acórdão 671/2022-TCU-Segunda Câmara) ; (ii) no ato número 22306/2022 (constante dos autos) , a parcela de quintos incorporada de forma administrativa foi transformada em parcela compensatória, a ser absorvida por reajustes futuros; (iii) emitiu novo ato contemplando a parcela compensatória nos termos preconizados pelo Acórdão 671/2022-TCU-Segunda Câmara.  
A Unidade de Auditoria Especializada em Recursos (AudRecursos) , em seu parecer, propõe que o apelo interposto pela recorrente seja conhecido para, no mérito, negar a ele provimento. A AudRecursos concluiu, em síntese, que: 
a) não há amparo legal para a incorporação de quintos pelo exercício de função comissionada ou cargo em comissão após 8/4/1998, como decidido pelo STF no julgamento do RE 638.115; 
b) a ausência de amparo legal justifica a irregularidade do ato (plano da validade) , mesmo nos casos em que o pagamento seja mantido (plano da eficácia) , em caráter excepcional, por força da modulação dos efeitos da decisão adotada no RE 638.115; 
c) os efeitos financeiros das incorporações de quintos pelo exercício de funções ou cargos comissionados entre 8/4/1998 e 4/9/2001 podem ser preservados se atendidas as condições fixadas pelo STF ao modular os efeitos da decisão adotada no RE 638.115; 
d) no caso concreto, o acórdão já considerou o enquadramento da situação fática nas hipóteses fixadas pelo STF e conferiu o tratamento devido, não havendo, no recurso, elementos que justifiquem solução diversa.
O Ministério Público junto ao Tribunal (MPTCU) , no parecer de peça 25, ratificou a proposta formulada pela AudRecursos.
II
Quanto à admissibilidade do recurso interposto pela recorrente, reforço o entendimento já externado no despacho de peça 20, no sentido de que o presente apelo seja conhecido, uma vez preenchidos os requisitos que regem a espécie. 
No tocante à análise de mérito, registro minha integral com os argumentos formulados pela unidade técnica, aquiescida pela manifestação do MPTCU, sem prejuízo de tecer os comentários que se seguem.
De fato, constou o seguinte comando no Acórdão 671/2022-TCU-Segunda Câmara, por meio do qual este Tribunal já havia considerado ilegal o primeiro ato emitido em favor da Sra. Mary Lucia Sassim Rodrigues Gomes, encaminhado para registro (e-Pessoal 42135/2020) :
 (...) 
9.2. determinar ao Superior Tribunal Militar que:
9.2.1. promova, no prazo de 30 (trinta) dias, o destaque das parcelas de quintos incorporadas com amparo em funções comissionadas exercidas entre 8/4/1998 e 4/9/2001, a fim de que sobre elas incida a modulação determinada pelo STF no RE 638.115/CE no sentido da absorção integral de tais parcelas por reajustes futuros, uma vez que sua incorporação não está amparada por decisão judicial transitada em julgado;
9.2.2. emita novo ato de concessão de aposentadoria, no prazo de 30 (trinta) dias, e submeta-o ao Tribunal, contemplando o destaque das parcelas incorporadas com amparo em funções comissionadas exercidas entre 8/4/1998 e 4/9/2001 sob a forma de "Parcela Compensatória".
Ao emitir o novo ato (e-Pessoal 22306/2022) , desta feita apreciado nos presentes autos, o STM cumpriu o disposto no subitem 9.2.2 do Acórdão 671/2022-TCU-Segunda Câmara. No entanto, nos termos da jurisprudência deste Tribunal, a conversão da parcela de quintos, incorporada pelo exercício de funções entre 8/4/1998 e 4/9/2001, não tem o condão de tornar legal a concessão, uma vez que o STF, no julgamento do RE 638.115/CE, a despeito de modular os efeitos da decisão proferida, firmou tese no sentido de que:
Ofende o princípio da legalidade a decisão que concede a incorporação de quintos pelo exercício de função comissionada no período de 8/4/1998 até 4/9/2001, ante a carência de fundamento legal.
Por esta razão, o novo ato emitido pelo STM, apesar de ter convertido a parcela inquinada em VPNI absorvível, não estará apto a ser registrado enquanto persistir tal parcela nos proventos da inativa. Com isso, a decisão recorrida (Acórdão 7245/2022-TCU-Segunda Câmara) não merece reparos.
A despeito de tal fato e para evitar que a decisão em epígrafe suscite novas dúvidas, convém esclarecer ao STM que novo ato de concessão de aposentadoria em favor de Mary Lucia Sassim Rodrigues Gomes só deve ser disponibilizado para registro do TCU pelo sistema e-Pessoal quando a parcela (VPNI Redutível) for integralmente absorvida nos proventos da interessada pelos reajustes e reestruturações futuras.
 	Ante o exposto, voto para que seja adotada a minuta de acórdão que ora trago ao exame deste Colegiado.
TCU, Sala das Sessões, em 28 de março de 2023.
Ministro VITAL DO RÊGO 
Relator